臺灣臺北地方法院民事裁定
110年度消債職聲免字第106號
聲  請  人  
即債務人    周君謙  

代  理  人  郭宜甄律師(法扶律師)
相  對  人  
即債權人    台新國際商業銀行股份有限公司

法定代理人  尚瑞強  
相  對  人  
即債權人    中華開發資產管理股份有限公司

法定代理人  林德雲  
代  理  人  陳鼎樺  
            陳嘉弘  
上列當事人聲請消費者債務清理事件，本院裁定如下：
    主  文
債務人周君謙應予免責。
    理  由
一、按法院為終止或終結清算程序之裁定確定後，除別有規定外
    ，應以裁定免除債務人之債務；法院裁定開始清算程序後，
    債務人有薪資、執行業務所得或其他固定收入，扣除自己及
    依法應受其扶養者所必要生活費用之數額後仍有餘額，而普
    通債權人之分配總額低於債務人聲請清算前2年間，可處分
    所得扣除自己及依法應受其扶養者所必要生活費用之數額者
    ，法院應為不免責之裁定。但債務人證明經普通債權人全體
    同意者，不在此限；債務人有下列各款情形之一者，法院應
    為不免責之裁定，但債務人證明經普通債權人全體同意者，
    不在此限：「（一）於7年內曾依破產法或本條例規定受免
    責。（二）故意隱匿、毀損應屬清算財團之財產，或為其他
    不利於債權人之處分，致債權人受有損害。（三）捏造債務
    或承認不真實之債務。（四）聲請清算前2年內，因消費奢
    侈商品或服務、賭博或其他投機行為，所負債務之總額逾聲
    請清算時無擔保及無優先權債務之半數，而生開始清算之原
    因。（五）於清算聲請前1年內，已有清算之原因，而隱瞞
    其事實，使他人與之為交易致生損害。（六）明知已有清算
    原因之事實，非基於本人之義務，而以特別利於債權人中之
    1人或數人為目的，提供擔保或消滅債務。（七）隱匿、毀
    棄、偽造或變造帳簿或其他會計文件之全部或一部，致其財
    產之狀況不真確。（八）故意於財產及收入狀況說明書為不
    實之記載，或有其他故意違反本條例所定義務之行為，致債
    權人受有損害，或重大延滯程序。」債務人有前條各款事由
    ，情節輕微，法院審酌普通債權人全體受償情形及其他一切
    情狀，認為適當者，得為免責之裁定，消費者債務清理條例
    （下稱消債條例）第132條、第133條、第134條及第135條分
    別定有明文。又為免債務人濫用清算程序以獲免責，並敦促
    有清償能力者，利用薪資、執行業務所得或其他固定收入清償
    債務而受免責，爰以債務人聲請清算前二年間，可處分所得
    扣除自己及依法應受其扶養者所必要生活費用之數額為計算
    基礎，以為裁定免責之依據，進而保障債權人可受最低清償
    （消債條例第133條立法目的參照）。準此，法院為終止或
    終結清算程序之裁定確定後，如查明債務人有消債條例第13
    3條或第134條各款所定之情形者，除債務人能證明經普通債
    權人全體同意免責外，應為不免責之裁定。
二、本院依消債條例第136條規定，通知全體債權人及債務人於
    民國110年12月7日到場陳述意見：
(一)債權人台新國際商業銀行股份有限公司(下稱台新銀行)未到
    庭惟具狀稱：不同意債務人免責，請調查債務人是否有消債
    條例第133條、第134條各款不免責事由，例如入出境資料，
    以確認其是否奢侈浪費或隱匿財產等語(本院卷第55頁)。
(二)債權人中華開發資產管理股份有限公司(下稱中華公司)到庭
    並具狀稱：中華公司於聲請前兩年未取有任何款項為受償。
    而債務人年齡僅約50歲餘，距法定退休年齡尚逾10年，仍有
    工作能力，應勤勉工作，設法解決債務。另債務人於本院10
    9年北司消債調字第455號調解程序所提資料可知，債務人於
    清算前主要收入來源為前工作所餘數額與母親之退休金支付
    ，每月平均收入為新臺幣(下同)0元，且每月必要支出資料
    亦不明，請本院調查債務人財產及所得及出入境等資料，俾
    判斷債務人實際收入狀況是否有消債條例第133條、第134條
    各款不免責事由等語(本院卷第61頁)。
(三)債務人到庭並具狀稱：債務人於聲請前兩年起迄今，均在家
    中協助照護父(患有老年癡呆)、母(患有直腸癌)，無薪資收
    入（0元），家用生活費全賴母親每月領有月退26,000元、
    父親領有老年津貼3,772元支付，故債務人並無消債條例第1
    33條不免責事由。債務人亦無消債條例第134條各款不免責
    事由。另債務人對於本院准予清算裁定內容(含聲請清算前
    之收支數額)沒有意見(本院卷第58、69頁)。
三、經查：
(一)債務人前向本院聲請清算，經本院以110年度消債清字第37
    號裁定自110年3月31日下午4時起開始清算程序，嗣經司法
    事務官以110年度司執消債清字第31號清算事件辦理並裁定
    終止清算程序等情，有本院110年度消債清字第37號（下稱
    消清卷）、110年度司執消債清字第31號（下稱執清卷）等
    卷可稽。
(二)債務人有消債條例第133條應不免責之情形：
  1.債務人於本件聲請前兩年（107年9月14日至109年9月13日）
    間之收入：債務人以110年2月20日民事陳報狀主張伊於105
    年10月15日離職後，便未再投入職場工作，均在家中協助照
    護父(患有老年癡呆)、母(患有直腸癌)，無薪資收入（0元
    ），家用生活費全賴債權人先前工作收入(均已用罄)、母親
    每月領有月退26,000元、父親領有老年津貼3,772元支付等
    語(調解卷第7頁，消清卷第69頁)，有債務人勞工保險被保
    險人投保資料表、107年及108年綜合所得稅各類所得資料清
    單、債務人父親郵局帳號0000000-0000000號帳戶存摺及內
    頁可稽(調解卷第6、8、9頁，消清卷第71至76頁)，堪認債
    務人於聲請前兩年無收入。
　2.補助：查無債務人在此期間領有臺北市就業服務處、臺北市
    社會局、勞動部勞工保險局補助(消清卷第61、65、67頁)。
  3.必要生活費支出：債務人主張於聲請前兩年必要生活費依臺
    北市每人每月最低生活費之1.2倍計算等語(本院卷第70頁)
    。又債務人居住於臺北市信義區，有債務人之戶籍謄本可考
    (調解卷第5頁)，衡諸臺北市每人每月最低生活費107年度為
    16,157元、108年度為16,580元、109年度為17,005元，則聲
    請人107年9月14日至109年9月13日間，必要生活費核為480,
    648元(計算式：16,157×1.2倍×12個月×(比例109天/365天)+
    16,580×1.2倍×12個月+17,005×1.2倍×12個月×(比例257天/3
    65天)=480,648，元以下四捨五入)。
  4.依上所述，債務人本件聲請前兩年間並無收入（0元），已
    難支應其個人之必要生活費用（480,648元），餘額為0元，
    而本件普通債權人之受償總額為0元(本院卷第23頁)，未低
    於前揭餘額，與消債條例第133條後段所定「普通債權人之
    分配總額低於債務人聲請清算前二年間，可處分所得扣除自
    己及依法應受其扶養者所必要生活費用之數額者，法院應為
    不免責之裁定」要件不符。從而，債務人並無消債條例第13
    3條不免責事由。
(三)債務人無消債條例第134條各款規定不免責事由：
  1.按關於更生或清算之程序，除本條例別有規定外，準用民事
    訴訟法之規定，消債條例第15條定有明文，而民事訴訟法第
    277條前段規定當事人主張有利於己之事實者，就其事實有
    舉證之責任，故債權人如主張債務人有該條例第134條各款
    所定行為，自應就債務人合於上開要件之事實，舉證以實其
    說。合先敘明。惟債權人並無提出相關證明文件，舉證債務
    人有消債條例第134條各款所定行為。
　2.次按消債條例第134條第4款規定，限於債務人於聲請清算前
    兩年內，所為消費奢侈商品或服務等不當行為，始足當之（
    消債條例第134條第4款修正理由參照），且必須因消費奢侈
    商品或服務、賭博或其他投機行為，所負債務之總額逾聲請
    清算時無擔保及無優先權債務之半數，而生開始清算之原因
    。
　3.查債權人台新銀行、中華公司聲請本院調查債務人於聲請清
    算前兩年至今有無出國搭乘國內外航線，是否有消債條例第
    134條第4款部分，台新銀行、中華公司就債務人有何消費奢
    侈商品或服務致所負債務之總額逾聲請清算時無擔保及無優
    先權債務之半數乙節（本院卷第55、61頁)，未舉證以實其
    說，另本院依職權調查債務人於聲請清算前二年（107年9月
    14日)迄至清算終止之110年9月22日間，並無出境紀錄，有
    債務人入出境資訊連結作業查詢資料乙紙在卷可稽，尚難憑
    認債務人有「聲請清算前2年內，因消費奢侈商品或服務、
    賭博或其他投機行為，所負債務之總額逾聲請清算時無擔保
    及無優先權債務之半數，而生開始清算之原因」事由。
  4.此外，債務人並非7年內曾依破產法或消債條例規定受免責
    者，復查無債務人有何隱匿、毀損應屬清算財團之財產，或
    以顯不相當之對價出賣其財產等不利於債權人之處分、捏造
    債務或承認不真實之債務、隱匿、毀棄、偽造或變造帳簿或
    其他會計文件之全部或一部，致其財產之狀況不真確等行為
    ，復無聲請清算前1年內，已有清算之原因，而隱瞞其事實
    ，使他人與之為交易致生損害之行為，且無明知已有清算原
    因之事實，非基於本人之義務，而以特別利於債權人中之一
    人或數人為目的，提供擔保或消滅債務之行為，亦無故意於
    財產及收入狀況說明書為不實之記載，或有違反同條例第9
    條第2項到場義務、第41條出席及答覆義務、第81條第1項提
    出財產及收入狀況說明書、債權人、債務人清冊義務、第82
    條第1項報告義務、第89條生活儉樸及住居限制義務、第101
    條提出清算財團書面資料義務、第102條第1項移交簿冊、文
    件及一切財產義務、第103條第1項答覆義務、第136條第2項
    協力調查義務等消債條例第134條各款所定之不免責事由。
四、綜上所述，債務人經法院為終止清算程序之裁定確定，既無
    消債條例第133條或第134條各款所定之不應免責情形存在，
    揆諸前揭說明，應以裁定免除債務人之債務，是債務人聲請
    免責，自應予准許。
五、爰裁定如主文。
中　　華　　民　　國　　111 　年　　3 　　月　　10　　日
                  民事第二庭    法　官　林修平
以上正本係照原本作成。　　　　　　　　　
如對本裁定抗告須於裁定送達後10日內向本院提出抗告狀，並繳
納抗告費新臺幣1,000元。
中　　華　　民　　國　　111 　年　　3 　　月　　10　　日
                                書記官  賴靖欣